最高法院刑事判決　　　　　　　　　　　　　　　九十三年度台上字第四六四九號
　　上　訴　人　乙○○
　　　　　　　　　　　　在押.
　　　　　　　　甲○○
　　　　　　　　　　　　在押.
右上訴人等因違反毒品危害防制條例案件，不服台灣高等法院中華民國九十三年四月
二十八日第二審更審判決（九十三年度重上更(四)字第五一號，起訴案號：台灣板橋地
方法院檢察署八十八年度偵字第二００二七、二００二九號），提起上訴，本院判決
如左：
    主  文
原判決撤銷，發回台灣高等法院。
    理  由
本件原判決撤銷第一審之科刑判決，改判仍均論上訴人乙○○、甲○○以共同連續販
賣第一級毒品罪，各判處無期徒刑，褫奪公權終身；又均論上訴人等二人以共同連續
販賣第二級毒品罪，依序判處乙○○有期徒刑拾年，甲○○有期徒刑玖年，固非無見
。
惟查：（一）按科刑判決所認定之事實，與其所採用之證據不相適合者，即屬證據上
理由矛盾，其判決為當然違背法令。又按刑事訴訟法第一百五十六條第二項明定「被
告或共犯之自白，不得作為有罪判決之唯一證據，仍應調查其他必要之證據，以察其
是否與事實相符」。故共犯之自白（其需踐行法定之調查程序，使具證據能力，乃屬
當然）仍應調查其他補強證據，以察其是否與事實相符，始得採為判決基礎，否則其
採證即有違證據法則。原判決認上訴人等二人有原判決附表一之販賣第一、二級毒品
之犯行（即民國八十八年七月販賣與昌仔等人部分），係以有帳單可憑（詳原判決理
由二、（三），並於判決理由二、（四）敘明「雖證人彭玲玲與共犯周永順於上開警
詢、偵查中供述部分細節（即購買之毒品數量及價金）未能完全一致，且與扣案之帳
單所載販毒紀錄係始自八十八年八月十一日不符，惟證人彭玲玲已明確證述：自八十
八年七月間起，即向被告乙○○、甲○○等人購買海洛因及安非他命，核與共犯周永
順所供：自八十八年七月底起至八月中旬，替綽號『阿來』將安非他命賣給綽號『大
成』、『昌仔』、『龍飛』及『龍仔』、『彭奶』等人，就『購買』與『販賣』時間
點，始終指證不移，且尚合符節，而被告等販賣毒品初始，或因數量非鉅，或因尚未
取得販售路線及管道，亦未必自始即將交易之紀錄詳為記載。爰依二人所述相符，且
以最有利於被告之方式計算其販賣次數及價金」等旨，而為上訴人等二人共犯原判決
附表一所示之販賣第一、二級毒品犯行不利之證據。然查扣案帳單所載販毒紀錄既始
自八十八年八月十一日，顯徵原判決附表一所示八十八年七月之販賣毒品犯行，並無
帳單之紀錄，其所認定之事實，與其所採用之證據即不相適合，而有證據上理由矛盾
之違誤。又其所引證人彭玲玲及共犯周永順之供述中，亦僅就販賣予彭玲玲之部分，
有所謂之「購買」與「販賣」時間點之相合；而就原判決事實認定八十八年七月間販
賣安非他命予綽號「大成」、「昌仔」、「龍飛」及「龍仔」等人部分，則除共犯周
永順一人之供述外，並無其他補強證據足資佐證其所述與事實相符，揆諸首開說明，
原審就共犯周永順該部分自白，既未調查其他補強證據以資證明與事實相符，遽採為
該部分事實之認定，即難認於法無違。且原判決雖敘明依周永順、彭玲玲二人之供述
，以最有利於上訴人之方式計算販賣毒品次數及價金，因而認定上訴人販賣毒品安非
他命予「大成」、「昌仔」、「龍飛」及「龍仔」等人均為二次、每次半兩，每半兩
新台幣（下同）一萬零五百元等情。似依周永順於檢察官偵查中所稱：「都是乙○○
打電話給我叫我去向他拿安非他命之後送去給他們『昌仔』大約送了二、三次，每次
大約收一萬一千元到一萬零五百元，『龍飛』、『大城』、『龍仔』、『彭奶』等也
大約這個價錢及次數」等語為憑。然其就販賣予彭玲玲部分何以記載為四次，每次半
兩，每兩一萬元？該部分依憑之證據為何？未予敘明，亦嫌證據上理由不備。且依原
判決附表一所載，上開販賣第二級毒品安非他命之所得總計應為十萬四千元，原判決
記載為十二萬四千元，並據以計入諭知沒收其販賣毒品所得之金額總額，尤難認適法
。（二）九十一年二月八日修正公布之刑事訴訟法，由職權主義調整為改良式當事人
進行主義，確立檢察官就被告犯罪事實應負提出證據及說服之實質舉證責任，暨當事
人就調查證據有主導權等原則。而為加強當事人進行主義之色彩，建構以當事人間攻
擊、防禦為主軸之公平法院，刑事訴訟法復於九十二年二月六日修正公布，又調整審
判期日進行之順序。修正先前關於檢察官陳述起訴要旨後，審判長應就被訴事實訊問
被告之規定，改列於同法第二百八十八條第三項，明定除簡式審判程序案件外，審判
長就被告被訴事實為訊問者，應於調查證據程序之最後行之，以符改良式當事人進行
主義之精神。此項被訴事實之訊問，依同法第三百六十四條規定，亦為第二審之審判
所準用，乃事實審法院必須踐行之法定程序之一，旨在使被告有辯明犯罪嫌疑之機會
，及陳述有利於己之事實，屬被告行使防禦權最重要之一環。倘審判長於調查證據程
序完畢後，疏未就被告之被訴事實予以訊問，無異剝奪其防禦權之行使，抑且有害於
公平審判及程序正義，其本此有瑕疵之審判程序所為之判決，自有判決不適用法則之
違背法令。經核原審審判筆錄之記載，原審審判長於調查證據程序完畢後，對於被告
等被訴及判決之事實（即原判決附表一、二販賣第一、二級毒品犯行），僅籠統訊問
：「自八十八年七月間起，至八十八年八月二十四日止，連續在台北縣蘆洲市○○路
四十二號二樓及三民路附近等地，『多次』販賣第一級毒品海洛因及第二毒品安非他
命」等語，就判決事實所列如附表一、二之販賣第一、二級毒品犯行部分，未加訊問
，即進行科刑資料之調查、命就事實及法律為辯論，暨最後詢問上訴人等有無最後陳
述後，逕行宣示辯論終結，遽為判決，有原審九十三年四月十四日審判筆錄可考（見
原審卷第一六四頁至第一六九頁），揆之上開說明，其所踐行之訴訟程序，亦於法不
合。以上或為上訴意旨所指摘，或為本院得依職權調查之事項，應認原判決仍有撤銷
發回之原因。
據上論結，應依刑事訴訟法第三百九十七條、第四百零一條，判決如主文。
中　　　華　　　民　　　國　　九十三　　年　　　九　　　月　　　八　　　日
                              最高法院刑事第九庭
                                  審判長法官  林　增　福
                                        法官  邵　燕　玲
                                        法官  陳　世　雄
                                        法官  惠　光　霞
                                        法官  池　啟　明
      右正本證明與原本無異
                                              書  記  官
中　　　華　　　民　　　國　　九十三　　年　　　九　　　月　　 十四 　　日
                                                                        Ｑ
